臺灣士林地方法院民事判決　　　　　　　100年度訴字第335號
原　　　告　林素珠
訴訟代理人　詹德柱律師
複　代理人　王子平
被　　　告　曾恒禛
訴訟代理人　李淑寶律師
上列當事人間請求返還買賣價金事件，本院於民國100 年8 月12
日言詞辯論終結，判決如下：
    主  文
被告應給付原告新臺幣壹佰萬元，及自本判決確定翌日起至清償
日止，按週年利率百分之五計算之利息。
原告其餘之訴駁回。
訴訟費用由被告負擔二分之一，餘由原告負擔。
    事實及理由
壹、程序方面：
    按當事人得以合意定第一審管轄法院，民事訴訟法第24條第
    1 項前段定有明文。查兩造約定就本件不動產買賣契約所生
    相關爭議，由標的物所在地之地方法院即本院為第一審管轄
    法院，有不動產買賣契約書第14條可稽，是本院為有管轄權
    之法院，合先敘明。
貳、原告起訴主張：
一、緣原告林素珠透過信義房屋仲介股份有限公司（下稱信義房
    屋公司）於民國99年11月21日與被告曾恒禛就其所有座落於
    臺北市○○區○○路0 段000 巷0 號之房地（下稱系爭不動
    產）簽立不動產買賣契約書，約定買賣價金為新台幣（下同
    ）4 千020 萬元，原告於簽約時以現金給付被告10萬元，並
    於同年11月24日匯款190 萬元至履約保證專戶中。詎原告於
    簽約後向國泰世華商業銀行西松分行申請房屋貸款時，該行
    表示僅願核貸2 千萬元，為上開不動產買賣價金之一半，而
    未達買賣價格之7 成，致使原告現金壓力倍增，原告隨即委
    請信義房屋公司之營業員向被告商議，是否可協商展延付款
    期日或付款方式，甚或合意解約，惟上開方案均未能獲得被
    告同意；被告並於99年12月28日發函通知原告應如期履約，
    後於100 年1 月7 日發函要求解除買賣契約，並主張沒收原
    告已給付之簽約金200 萬元；原告雖於100 年1 月11日回函
    被告表示，實係因房屋貸款所得成數與預期落差過大，以致
    未能如期履約，絕非蓄意拖延，懇請被告配合出面協調，惟
    被告置之不理。嗣後，信義房屋公司於100 年1 月14日發函
    通知兩造，關於本件不動產買賣案件之爭議，依代辦履約保
    證委任契約書及不動產買賣合約書之內容，對於買賣契約解
    除暨履約保證專戶之款項沒收等事宜，認定被告請求撥付買
    賣價金200 萬元為有理由，如任一方對信義房屋公司之認定
    有所不服，應依代辦履約保證委任契約書第8 條第2 項約定
    ，於接獲安信建築經理股份有限公司（下稱安信建經公司）
    通知後10內，以買賣契約相對人為對象聲請交付仲裁。安信
    建經公司於收受信義房屋公司之通知後，隨即於同年1 月19
    日寄發存證信函予兩造，表示將依信義房屋公司來函所示之
    認定結果，進行出款事宜。又依代辦履約保證委任契約書之
    約定，雖載明就履約保證之相關爭議，應聲請交付仲裁，惟
    於兩造協商之過程中，被告即清楚表明不會配合進行或出席
    仲裁之相關程序，則縱使原告依約聲請仲裁，於被告不願配
    合之情況下，亦無法達成解決紛爭之結果，況依上開委任契
    約書第9 條第1 項後段約定，起訴與仲裁有同一之效力，原
    告迫於無奈，僅得提起本件訴訟。
二、原告得請求被告返還已給付之買賣價金：(一)查本件買賣契約
    ，原告於訂約之時，本預期至少可向銀行貸得約買賣價金7
    成之款項，用以支付予被告，惟實際上銀行於審查後，僅願
    核貸予原告2 千萬元，即約買賣價金之5 成，此實非原告所
    得預料，且係不可歸責於原告之事由，因而致使契約不能履
    行，依民法第249 條第4 款規定，被告應將簽約款200 萬元
    返還予原告；(二)縱使鈞院認核貸金額未達預期係可歸責於原
    告之事由，而有給付違約金予被告之必要，惟查：１、本件
    原告已給付買賣價金200 萬元，即已一部履行，故依民法第
    251 條之規定，應比照債權人因一部履行所受之利益，減少
    違約金；２、被告並無因原告違約事實受有重大損害，兩造
    所約定之違約金過高，應予減酌，蓋系爭不動產尚屬被告所
    有，被告既已解約尚可另尋買主出售系爭不動產，故原告之
    違約僅導致被告重新出售及未獲取買賣價金利息之損失，難
    認有重大損害，自原告給付遲延時起（99年12月28日）至被
    告解除契約時（100 年1 月7 日）止，按未支付價金3 千
    820 萬元之年息5%利息計算被告因遲延受領價金所受之利息
    損失，被告利息損失僅為5 萬2 千329 元〔計算式：（3820
    萬元×5%）×10╱365 天＝52,329元，元以下四捨五入〕，
    又系爭不動產自兩造締約之前迄至解除契約止，均由被告出
    租於統一超商股份有限公司，並收取租金每月8 萬3 千元，
    顯見被告並未因原告違約之事實導致無法管理或減少使用收
    益系爭不動產，誠難認其受有其他重大損害；是若將原告已
    繳納價金200 萬元全部沒入作為違約金，顯屬過高，縱認有
    因本件原告未繳款之行為致令被告受有損害，亦應酌減違約
    金至20萬元以下等語。
三、聲明：被告應給付原告200 萬元，及自起訴狀繕本送達翌日
    起至清償日止，按年息百分之5 計算之利息。
參、被告則辯以：
一、原告未履行契約，經被告發函解除買賣契約，及沒收已付價
    金為違約賠償，原告請求返還買賣價金200 萬元並無理由：
    查原告雖已依系爭不動產買賣契約書第4 條約定，將「第一
    次款：簽約」200 萬元整（含定金10萬元整），匯入履約保
    證專戶內，及簽發2 千820 萬元整之本票交予承辦地政士保
    管，惟被告於99年12月27日經承辦代書黃光玉告知，始知原
    告於99年12月17日已拒不依約給付「第三次款：完稅」1 千
    萬元，致本件買賣契約無法繼續進行。被告因原告違反買賣
    契約約定，遂於99年12月28日發函催告原告於函到3 日內給
    付完稅款，並通知信義地政士續行買賣流程，如逾期未置理
    ，則依買賣契約第10條第2 項違約處罰規定處置，經原告於
    99年12月29日收受；惟原告仍未依前函意旨履行，被告再於
    100 年1 月7 日發函解除買賣契約，並沒收原告已付價金
    200 萬元作為違約之賠償，經原告於100 年1 月10日收受；
    嗣原告於100 年1 月11日方回函表示：因銀行貸款成數和預
    期之落差，以致未依買賣流程進行繳納等語推託，惟原告所
    述理由應屬可歸責於原告之事由。按貸款問題，依兩造買賣
    契約第6 條第3 項約定，買方應於過戶前以現金補足，買方
    不得據此理由主張免除違約責任；且信義房屋公司亦認定原
    告已違反買賣契約履行付款義務，及經履約保證專戶安信建
    經公司於100 年1 月19日發函肯認，原告提起本件訴訟實無
    理由。
二、被告合法解除買賣契約，依約沒收原告已支付價金充作違約
    金，並無過高：依系爭不動產買賣契約書第10條第2 項約定
    ：「買方（即原告）若違約且可歸責時，依下列規定辦理：
    （二）經賣方（即被告）書面通知限期催告後仍無故不履行
    時，賣方得解除本買賣契約，並沒收買方已繳價款作為違約
    之賠償，買方不得異議」，按違約金之目的在於確保債務之
    履行，因此原告在締約時，已可預見如違約所支付之價款將
    可能全數被沒收，充作違約之賠償，自得盱衡自己履約之意
    願、經濟能力、違約時自己所受損害等等為購買系爭不動產
    與否之依據。經查，原告所給付之簽約款200 萬元，僅為系
    爭房地總價款之5 ％（依被告委託信義房屋買賣仲介一般委
    託書，原約定簽約款為買賣成交價額10％，因原告再三要求
    而僅收5 ％）；又「特種貨物及勞務稅條例」（即俗稱奢侈
    稅）業自100 年6 月1 日起施行，而本件被告係於99年4 月
    26日買受系爭不動產，且本件為短期轉售案件為原告所明知
    （見不動產買賣契約書第6 頁，第17條、其他約定事項八所
    載），倘原告依約履行，被告並不須給付依該條例第2 條第
    1 項第1 款、第7 條所規定之稅額（以本件總價款4 千020
    萬元計算，1 年內出售須課徵15％，即須繳交60 3萬元稅額
    ；2 年內出售須課徵10％，即須繳交402 萬元稅額），則被
    告日後出售即須負擔前開稅額。本件被告以原告已付之200
    萬元充作違約金而沒收之，並無過高，亦無有失公平之處，
    原告主張違約金過高，應屬無據等語。
三、聲明：原告之訴駁回。
肆、法院得心證之理由：
一、查原告經由信義房屋公司仲介，就被告所有之系爭不動產於
    99年11月21日簽訂買賣契約書，約定原告應分別於簽約時、
    用印時、99年12月17日完稅時、99年12月31日交屋時，給付
    被告200 萬元、0 元、1 千萬元、2 千820 萬元買賣價金，
    原告業已給付被告200 萬元；原告於簽約後向銀行申請房屋
    貸款時，經銀行表示僅願核貸2 千萬元，即約買賣價金之5
    成，嗣原告未依約於99年12月17日給付第3 期款1 千萬元，
    被告於99年12月28日發函催告原告於函到3 日內給付完稅款
    ，並通知信義地政士續行買賣流程，如逾期未置理，則依買
    賣契約第10條第2 項違約處罰規定處置，原告於99年12月29
    日收受該函；因原告仍未給付，被告再於100 年1 月7 日發
    函解除買賣契約，並表示沒收原告已付價金200 萬元作為違
    約賠償，原告於100 年1 月10日收受該函；嗣原告於100 年
    1 月11日致函被告，表示因銀行貸款成數和預期之落差，以
    致未依買賣流程進行繳納等情，為兩造所不爭執，並有系爭
    不動產買賣契約書、國泰世華商業銀行西松分行通知書、被
    告99年12月28日存證信函暨回執、被告100 年1 月7 日存證
    信函暨回執、原告100 年1 月11日存證信函等件附卷可稽，
    堪信為真實。
二、又原告主張因銀行核貸金額未達預期致不能履行契約，乃不
    可歸責於原告之事由，被告應依民法第249 條第4 款規定，
    返還原告已付價金200 萬元，退步言之，如認該事由可歸責
    於原告，而有給付違約金予被告之必要，被告主張沒收全數
    已付價金200 萬元顯有過高，請求予以酌減等情，則為被告
    所否認，並以前詞置辯。本件兩造爭點厥為：被告主張解除
    系爭不動產買賣契約並沒收原告已付價金，是否有理由？原
    告請求酌減違約金，並請求被告返還，有無理由？茲析述如
    下：
(一)、按系爭不動產買賣契約書第4 條約定：買方應於99年12月17
    日完稅時給付1 千萬元、於99年12月31日交屋時給付2 千82
    0 萬元買賣價金，是原告依兩造契約即負有此等付款義務。
    雖原告主張因銀行核貸金額未達預期而致不能履行契約，乃
    不可歸責於原告之事由云云，然查：關於銀行核貸與否及成
    數，乃原告於訂約前應自為斟酌之風險因素，且衡諸買賣契
    約書第6 條第3 項約定：買方如因貸款條件不符或因核貸金
    額不足支付交屋款時，差額之款項應於過戶前以現金一次補
    足，惟雙方另有約定時，依其約定等語，本件原告既未舉證
    兩造就核貸金額不足支付價款時另有其他特別約定，則依上
    開約定，原告於銀行核貸金額不足時，負有於過戶前以現金
    一次補足差額之義務，自不得以該理由主張得不履行契約，
    其未再依約給付價金，當屬可歸責於原告之事由而未履行契
    約。
(二)、又按系爭不動產買賣契約書第10條第2 項第2 款約定：買方
    若違約且可歸責，經賣方書面通知限期催告後仍無故不履行
    時，賣方得解除本買賣契約，並沒收買方已繳價款作為違約
    之賠償，買方不得異議，是本件被告因原告未依約於99年12
    月17日給付1 千萬元價金，而於99年12月28日發函催告原告
    付款，因原告仍未履行，再於100 年1 月7 日發函解除契約
    ，並主張沒收原告已付價金200 萬元作為違約賠償，尚非無
    據。
(三)、惟按當事人得約定債務人於債務不履行時，應支付違約金，
    違約金，除當事人另有訂定外，視為因不履行而生損害之賠
    償總額，其約定如債務人不於適當時期或不依適當方法履行
    債務時，即須支付違約金者，債權人除得請求履行債務外，
    違約金視為因不於適當時期或不依適當方法履行債務所生損
    害之賠償總額；又約定之違約金額過高者，法院得減至相當
    之數額，民法第250 條、第252 條，分別定有明文。復按約
    定之違約金過高者，法院得減至相當之數額，民法第252 條
    亦有明文，至於是否相當，即須依一般客觀事實，社會經濟
    狀況及當事人所受損害情形，以為斟酌之標準，且約定之違
    約金過高者，除出於債務人之自由意思，已任意給付，可認
    為債務人自願依約履行，不容其請求返還外，法院仍得依前
    開規定，核減至相當之數額（最高法院79年台上字第1915號
    民事判例意旨參照）。查系爭不動產買賣契約既經被告解除
    ，依契約第10條第2 項第2 款約定，原告已支付之價金，即
    由被告沒收作為違約賠償，視為原告不履行債務所生之損害
    賠償總額，然依民法第252 條規定，法院得予以酌減。茲審
    酌兩造於99年11月21日簽立買賣契約後，至原告違約未於99
    年12月17日給付1 千萬元價金、被告於99年12月28日發函催
    告原告履行、被告於100 年1 月7 日發函解除兩造買賣契約
    ，被告因締結契約所花費之勞力、時間等即化為烏有，並喪
    失取得其餘買賣價金自由運用之利益，惟兩造自簽立契約至
    解約尚未滿2 個月，衡情原告之違約情事尚非過於重大等一
    切情狀，認原告給付違約金200 萬元核屬過高，應酌減至10
    0 萬元，始為適當。
(四)、末按當事人約定之違約金過高，經法院酌減至相當之數額而
    為判決確定者，就該酌減之數額部分，如債務人已先為非出
    於自由意思之任意給付，自得依不當得利法律關係請求債權
    人返還，此項返還請求權原具有賠償債務人所受損害之性質
    ，應認於法院判決確定時，其請求權始告發生，並於斯時屆
    其清償期，方符酌減違約金所生形成力之原意（最高法院97
    年度臺上字第1078號裁判意旨參照），是依上開說明，原告
    就其請求被告返還經法院酌減之違約金100 萬元，僅得請求
    被告給付自本判決確定翌日起至清償之日止，按週年利率5
    ％計算之遲延利息，逾此部分之遲延利息請求，即屬無據。
三、綜上所述，本件被告因原告違約未履行，而依兩造買賣契約
    第10條第2 項第2 款約定，於催告履行後解除契約，並主張
    沒收原告已付之價金，固非無據，惟經本院酌減違約金後，
    原告得請求被告返還經酌減之違約金數額，及自本判決確定
    翌日起至清償之日止之法定遲延利息。從而，原告請求被告
    給付100 萬元，及自本判決確定翌日起至清償日止，按週年
    利率5%計算之利息，為有理由，應予准許，逾此部分之請求
    ，為無理由，應予駁回。
四、本件判決基礎已臻明確，兩造其餘之攻擊防禦方法及訴訟資
    料經本院斟酌後，核與判決不生影響，無一一論述之必要，
    併予敘明。
五、據上論結，原告之訴為一部有理由，一部無理由，依民事訴
    訟法第79條，判決如主文。
中    華    民    國   100    年    8     月    31    日
                  民事第一庭  法  官  孫曉青
以上正本係照原本作成。
如對本判決上訴，應於判決送達後20日內向本院提出上訴狀。如
委任律師提起上訴者，應一併繳納上訴審裁判費。
中    華    民    國   100    年    8     月    31    日
                              書記官  詹佳佩